【裁判字號】    89,簡上,86
【裁判日期】    900308
【裁判案由】    返還不當得利
【裁判全文】
臺灣彰化地方法院民事判決                        八十九年度簡上字第八十六號
    上  訴  人  甲○○
                丙○○
    右  一  人
    訴訟代理人  劉進堂律師  住台中市○○街三十七之一號
    被上 訴 人  乙○○      .
                              .
右當事人間請求返還不當得利事件，上訴人不服中華民國八十九年四月七日本院彰化
簡易庭所為之第一審判決  (八十八年度彰簡字第三二八號)，提起上訴，本院判決如
左：
    主      文
原判決廢棄。
右廢棄部分，被上訴人在第一審之訴及假執行之聲請均駁回。
第一、二審訴訟費用由被上訴人負擔。
    事      實
甲、上訴人甲○○方面：
  一、聲明：如主文所示。
  二、陳述：除與原審判決記載相同者，茲予引用外，並補述略稱：
    (一)系爭租賃契約為出租人即上訴人丙○○及承租人即被上訴人乙○○於民國 (
        下同) 八十七年六月十三日雙方合意簽訂生效，被上訴人當時僅表明要租寬
        敞舒適之房子，因在美國住別墅，日後母親兒子會來同住等語，而上訴人曾
        表示如要做生意，因房屋屬住宅區，僅能像一樓牛排館及五樓瑜珈教室以設
        籍課稅營業，被上訴人亦表示無所謂，尤其在租賃契約書第四條第一項之本
        不動產係供「營業、住家」之用，將其中「住家」劃掉時，上訴人亦特別說
        明上情，若被上訴人當初明確表明要開設舞蹈補習班，上訴人不會同意簽約
        ，因補習班屬八大行業，該房屋根本無法核准設立。又在簽約當日，上訴人
        隨即將該房屋之使用執照、房屋稅單及建物所有權狀等影本交付被上訴人收
        執，迄至八十七年六月二十日上午，被上訴人單獨前來上訴人之事務所，要
        求上訴人在系爭租賃契約書加註二條文字─ (１)甲方 (指上訴人丙○○)同
        意向國稅局申報實際租金全數金額；(２)乙方  (指被上訴人)辦理營利事業
        登記所需必要文件，甲方無條件提供配合。上訴人一時不察而依其指示書寫
        ，書寫完畢被上訴人隨即離去，並未要求上訴人丙○○亦在該租賃契約書簽
        名蓋章，被上訴人要求書寫上開文字時仍未明確告知該房屋將作舞蹈補習班
        使用，若被上訴人確有告知，上訴人亦不致同意代筆書寫上開文字。
    (二)證人羅黃月女在原審之證言不實在─因被上訴人自美國返台後即住在證人羅
        黃月女住處，證人羅黃月女偕同被上訴人前往上訴人事務所時，上訴人並不
        在場，而被上訴人於八十七年六月十二日黃昏及同年六月十三日下午看房子
        時，證人羅黃月女均不在場，竟在原審證稱其曾隨同看房子，顯非事實。
  三、證據：除援用原審之證據方法外，另提出系爭房屋使用執照、所有權狀及房屋
      稅單等影本各一件為證，並聲請訊問證人羅黃月女、顏欽山。
乙、上訴人丙○○方面：
  一、聲明：如主文所示，如受不利判決請准供擔保免為假執行。
  二、陳述：除與原審判決記載相同者，茲予引用外，並補述略稱：
    (一)原審法院判決上訴人敗訴之理由，無非係認被上訴人受詐欺脅迫而為意思表
        示，自得撤銷其意思表示云云，然被上訴人訂立系爭租賃契約時並未受詐欺
        或脅迫，其訂約之意思表示並無錯誤，上訴人毋庸負回復原狀或損害賠償之
        責任：
    １、上訴人出租系爭房屋予被上訴人係由另上訴人甲○○之仲介，上訴人並未授
        權甲○○代理簽約，故就上訴人之租屋介紹及帶看房屋時均由甲○○引導，
        迄至簽約時，上訴人之母顏魏玉珠僅與被上訴人見面三次，前二次被上訴人
        僅表示欲租屋居住使用，第三次簽約時亦表示將來可能要做小生意，故租約
        要註明營業用，遂由甲○○將租約之「住家」劃掉，被上訴人自始均未表示
        要開舞蹈補習班，亦未提及有關申請營利事業登記證之問題，被上訴人主張
        曾向上訴人表明要開舞蹈補習班及必須可申請營利事業登記證云云，均與事
        實不符。
    ２、被上訴人在鈞院八十八年度訴字第三一四號遷讓房屋事件時曾稱補填事項 (
        即 (１)甲方 (指上訴人丙○○)同意向國稅局申報實際租金全數金額；(２)
        乙方  (指被上訴人)辦理營利事業登記所需必要文件，甲方無條件提供配合
        ) 時上訴人在場云云，惟依該補填事項內容對被上訴人應屬特別重要情事，
        若上訴人當時在場，何以被上訴人不要求上訴人蓋章捺印？且上訴人持有之
        租賃契約書亦應同時加註該補填事項之文字，故被上訴人主張上訴人當時在
        場，不可採信。又上訴人甲○○僅為仲介，並非上訴人之代理人，其在契約
        加填之文字對上訴人不生效力。
    ３、依兩造簽約過程，八十七年六月十三日簽約後，被上訴人曾向楊英毅代書請
        教後，始至上訴人甲○○之事務所要求補填文字，若依被上訴人在原審稱上
        訴人於簽約前曾再三保證得供申請營利事業登記證等語，則被上訴人應在簽
        約時要求註明在契約上，而非簽約後才要求記載，被上訴人就其認為如此重
        要之事項竟會忘記，顯與常情有違。益見被上訴人承租系爭房屋原本供居住
        使用而已，簽約前始生供營業使用之念頭，故要求在系爭租賃契約增添營業
        用途，事後確定欲將房屋作為營業使用時，始向訴外人楊英毅代書請教，並
        單方面要求甲○○記載該補填事項。
    ４、再兩造簽約時，另上訴人甲○○當場交付系爭房屋使用執照及所有權狀影本
        ，而使用執照已載明該房屋位於住宅區，此為被上訴人當時明知之事，若上
        訴人有意隱暪，即毋須交付使用執照影本予被上訴人。又被上訴人於簽約前
        曾到現場看屋多次，對該屋一樓後方違章使用情形，亦為被上訴人當時明知
        之事，被上訴人於簽約前對房屋現狀並無意見，其在原審竟據此主張，即無
        可採。
    ５、綜上所述，上訴人與被上訴人簽訂系爭租賃契約時並無虛偽隱暪情事，被上
        訴人自不得依民法第九十二條規定撤銷其意思表示，雙方應依租賃契約之約
        定條件履行，上訴人亦無不當得利可言。
    (二)民法第八十八條係指意思表示之內容或表示行為有錯誤者而言，與意思表示
        之動機有誤有別，而被上訴人之意思表示為承租上訴人所有之系爭房屋，其
        承租後作何用途應屬動機問題。又被上訴人主張其意思表示內容有錯誤或知
        其情事即不為意思表示者，須以其錯誤或不知情事，非由被上訴人自己之過
        失為限，被上訴人既為心智健全、經驗豐富之成年人，其與上訴人訂約前曾
        請教他人有關締約及營業稅之事宜，被上訴人在訂約時當知其欲供營業所須
        準備之文件，及訂約時應注意之事項，況被上訴人在訂約前看過房屋數次，
        簽約時上訴人亦提供使用執照及所有權狀等影本，且被上訴人簽約時復未強
        調須可開設舞蹈補習班及申請營利事業登記證情事，被上訴人事後以系爭房
        屋無法申請營利事業登記證為由主張意思表示有錯誤，即屬無據，縱令有錯
        誤，亦為被上訴人之過失所致，被上訴人自不得主張撤銷意思表示。
    (三)系爭租賃契約雖有供「營業」使用之記載，此僅表示上訴人同意被上訴人得
        供營業使用，而營業之態樣多種，與被上訴人是否開設舞蹈補習班或是否申
        請營利事業登記證無關，若未保證得申請營利事業登記證，則該營業係指實
        際得提供營業使用而已。上訴人所有之系爭房屋二、三、五樓出租時，亦載
        明供營業用或教練場使用，其中二、三樓僅租一年，五樓自八十五年出租迄
        今，上訴人均能提供承租人經營撞球場或瑜珈教室使用，並無任何不能使用
        情形，被上訴人將上訴人同意供營業使用曲解為上訴人保證得申請營利事業
        登記證云云，要與事實不符。
    (四)依兩造分別提出之租賃契約書內容觀之，兩造不爭執之部分係於八十七年六
        月十三日訂約時填寫之部分，而有爭執之部分係被上訴人於八十七年六月二
        十日至另上訴人甲○○事務所要求增添部分，即契約書第四條第一款「甲方
        同意向國稅局申報實際租金全數金額」及第七條增載第七款「乙方辦理營利
        事業登記所需必要文件，甲方無條件提供配合」等部分，此為上訴人提出之
        契約書所未登載之事項，而兩造契約書第七條第五款規定「契約條款未詳盡
        規定或未妥善事項，甲、乙雙方協議增刪實施」，惟實際上被上訴人並未要
        求上訴人協議修改契約，僅片面請甲○○代書為此部分記載，因甲○○並非
        上訴人之代理人，被上訴人對甲○○為修改契約之意思表示，其效力自不及
        於上訴人，故上訴人僅就八十七年六月十三日所訂之契約文義負責即可。再
        上訴人迄至簽約時始知被上訴人欲營業，然因該棟大樓其他樓層均已出租供
        營業使用，上訴人遂未詳查被上訴人欲營何業，被上訴人對該房屋裝璜為舞
        蹈教室亦屬簽約後之行為，非上訴人事前得知，且契約書第四條第四款約定
        「乙方如有改裝，租期終止由甲方自行處理」，可見上訴人於簽約時對被上
        訴人欲營何業並不知情。
    (五)原審判決雖援引證人羅黃月女之證言為不利於上訴人之論據，惟證人羅黃月
        女之證言已為另上訴人甲○○所否認，且證人羅黃月女就看房子之人數及過
        程在原審及鈞院之證言相互矛盾，更與被上訴人在原審之陳述亦不相符，足
        見證人羅黃月女根本未曾陪同被上訴人看過房子，其證言顯然不實。
  三、證據：除援用原審之證據方法外，並聲請訊問證人羅黃月女。
丙、被上訴人方面：
    被上訴人受合法通知，未於言詞辯論期日到場，亦未提出書狀作何聲明或陳述，
    其聲明、陳述及證據方法均援用原審判決記載者。
    理      由
一、本件被上訴人受合法通知，未於言詞辯論期日到場，核無民事訴訟法第三百八十
    六條所列各款之情形，爰依上訴人聲請，由其一造辯論而為判決。
二、被上訴人在原審起訴主張其於八十七年六月十三日經由上訴人甲○○仲介向上訴
    人丙○○承租系爭房屋，當時表明系爭房屋要作舞蹈教室營業使用，須可申請營
    利事業登記證，詎上訴人甲○○及上訴人丙○○之代理人顏魏玉珠並未據實向被
    上訴人表明該房屋位在住宅區、一樓有違章建築，無法變更使用用途，亦無法申
    請營利事業登記證，且被上訴人發現上訴人甲○○未在契約書記載出租人應無條
    件提供營利事業登記相關文件，遂要求上訴人甲○○應記載清楚，上訴人甲○○
    亦稱沒問題，而在契約書第七條特約事項七為上開記載，被上訴人相信系爭房屋
    可取得營利事業登記證，隨即於八十八年七月初著手開課及僱工裝潢，共支出裝
    潢費用十三萬一千三百八十二元；嗣被上訴人向彰化縣政府申請營利事業登記證
    ，始知該房屋無法申請營利事業登記證，被上訴人向上訴人甲○○及上訴人丙○
    ○之代理人顏魏玉珠反映上情，上訴人等均無法提供讓被上訴人取得申請營利事
    業登記證之相關文件，迄至八十七年十一月中旬，顏魏玉珠始向被上訴人表示既
    無法取得營利事業登記證，應無條件搬家云云，被上訴人不甘受騙，再向彰化縣
    政府工務局查詢系爭房屋之使用執照無法變更用途，亦無法申請舞蹈教室之營利
    事業登記後，於八十七年十一月二十三日寄發律師函─認為上訴人二人均明知被
    上訴人承租系爭房屋為供營業使用，須辦理營利事業登記，其等二人竟隱暪系肛
    房屋無法申請營利事業登記之事實，使被上訴人陷於錯誤而與上訴人丙○○訂立
    租賃契約，被上訴人自得依民法第八十八條、第九十二條第一項規定撤銷該租賃
    契約，並依民法第一百十四條第二項準用第一百十三條規定，上訴人丙○○應負
    損害賠償責任，爰依不當得利及損害賠償法律關係請求上訴人丙○○給付三十三
    萬七千八百零六元，再依不當得利法律關係請求上訴人甲○○返還已受領之居間
    報酬一萬四千元等情。上訴人丙○○則以兩造簽訂租賃契約時並未提及辦理營利
    事業登記乙事，被上訴人當時僅表明供住家使用，簽約時始提及有意供營業用，
    上訴人不知被上訴人欲開設舞蹈補習班，若知悉上情，上訴人不可能同意出租；
    又上訴人在簽約時曾交付系爭房屋之使用執照及所有權狀等影本予被上訴人，且
    簽約前被上訴人亦看屋多次，上訴人並未詐欺被上訴人，被上訴人以受詐欺及錯
    誤為由撤銷系爭租賃契約於法有違，故系爭租賃契約既有效存在，即無不當得利
    可言，被上訴人請求損害賠償及返還租金與押租金為無理由等語置辯。上訴人甲
    ○○亦以被上訴人看系爭房屋及簽訂租賃契約時均未明確表示欲供舞蹈補習班使
    用及應取得營利事業登記證情事，如被上訴人當初明確表明，上訴人等不會同意
    出租系爭房屋等語置辯。
三、被上訴人主張右揭事實，已據其提出租賃訂金收據影本一件、不動產租賃契約書
    影本一件、匯款明細影本一件、建築師服務書影本一件、系爭房屋使用執照及所
    有權狀影本各一件、律師函影本一件、搬遷費用收據及估價單影本各一件、裝潢
    費用估價單、對帳單及統一發票等影本共十件、預約舞蹈團體班報名表影本五件
    、上訴人甲○○簽具仲介費用收據影本一件、地價證明書影本一件、房屋稅籍證
    明書影本一件、本院八十八年度訴字第三一四號民事判決影本一件及照片二十四
    幀各在卷為憑，核屬相符，而上訴人二人除就不動產租賃契約書第四條第一項後
    段及第七條第七項補註事項爭執是否兩造合意外，其餘均不爭執，是被上訴人之
    主張除上開爭執部分外均堪信為真實。
四、是本件應探究者係被上訴人簽約時是否確因受詐欺或因錯誤而為意思表示，其請
    求上訴人返還不當得利及損害賠償是否有據？茲分別敘述如左：
  (一)本件兩造於八十七年六月十三日簽訂系爭租賃契約時，僅在契約書第四條第一
      項載明「本不動產係供營業之用」，且經兩造蓋章確認無誤，當時並未記載有
      關開設舞蹈補習班及申請營利事業登記證情事，事後被上訴人認為系爭租賃契
      約記載不夠明確，遂要求上訴人甲○○在其持有之契約書補填第四條第一款「
      甲方同意向國稅局申報實際租金全數金額」及第七條增載第七款「乙方辦理營
      利事業登記所需必要文件，甲方無條件提供配合」等文字，而補填上開文字時
      上訴人丙○○持有之契約書並未同時為相同之增添記載乙節，為上訴人甲○○
      及被上訴人在原審一致陳明在卷，並有上訴人丙○○及被上訴人分別提出不動
      產租賃契約書影本一件及上訴人甲○○提出被上訴人要求增添記載上開文字之
      字據影本各在卷為憑，另依系爭租賃契約第七條第五款復明文約定「契約條款
      未詳盡規定或未妥善事項，甲、乙雙方協議增刪實施」等語，則系爭租賃契約
      條款之增刪修訂應由上訴人丙○○與被上訴人共同協議為之，自不得單方面要
      求增刪修訂，否則對他方應不生拘束力，而上訴人丙○○抗辯稱被上訴人增添
      記載上開文字時並不在場，亦未同意被上訴人為上開增添記載，不受該增添記
      載文字之拘束等語，核與上訴人甲○○陳稱當時係被上訴人單獨前來要求在契
      約書增添記載文字等語相符。至被上訴人固在原審指稱上訴人丙○○當時亦在
      場云云，惟為上訴人二人一致否認，而上訴人丙○○當時若在場，何以上訴人
      丙○○持有之租賃契約未為相同之記載？被上訴人何以任令上訴人丙○○之契
      約書不為相同記載？足見系爭租賃契約為上開增添文字之記載僅係被上訴人片
      面為之，上訴人丙○○既不同意上開增添文字之記載，該項記載對上訴人丙○
      ○即無拘束力可言，被上訴人事後指稱上訴人丙○○違反上開契約條款，即無
      可採。
  (二)被上訴人雖指稱其與上訴人丙○○簽約前，曾會同上訴人甲○○前往查看系爭
      房屋，當時已明確表示系爭房屋要開設舞蹈補習班云云，而證人羅黃月女在原
      審訊問時亦附和被上訴人之陳述，惟證人羅黃月女於八十九年十一月十日準備
      程序期日在本院訊問「被上訴人看房子時，是否有說要開舞蹈補習班？」時，
      答稱「在我家時有這樣講，看房子時我不清楚」等語，適與其在原審之證言相
      互矛盾；又證人羅黃月女在原審及本院固一致證稱曾先後二次陪同被上訴人看
      過房子云云，然其就上訴人甲○○質疑先後二次看房子時之人數及何人前往時
      ，已支吾其詞而以「年紀已大，記不清楚」為由不敢為肯定之證述；況依當時
      曾會同被上訴人看房子之證人顏欽山亦於八十九年十一月十日在本院證稱被上
      訴人看房子及簽約時均未表明要開舞蹈補習班等語屬實，益見證人羅黃月女之
      證言顯與事實不符，不足採信。
  (三)被上訴人另稱依租賃契約第四條第一款已約定系爭房屋供營業用，而所謂供營
      業用，係指得申請取得營利事業登記證之合法營業云云，然依上訴人丙○○所
      有系爭房屋之一樓供開設牛排館、五樓供開設瑜珈教室之情形觀之，所謂供營
      業用應包括申請取得營利事業登記證之合法營業及一般設籍課稅之營業在內，
      故在上訴人二人之主觀認知上「供營業用」乙詞未必等同於申請取得營利事業
      登記證之合法營業。再被上訴人雖簽約後要求上訴人甲○○在契約書第七條第
      七款增添記載「乙方辦理營利事業登記所需必要文件，甲方無條件提供配合」
      等文字，惟上開增添記載之文字對上訴人丙○○不生拘束力，已如前述，則被
      上訴人主張契約書上「供營業用」即指取得營利事業登記證之合法營業云云，
      自嫌無憑。
  (四)按意思表示之內容有錯誤，或表意人若知其事情即不為意思表示者，表意人得
      將其意思表示撤銷之。但以其錯誤或不知事情，非由表意人自己之過失者為限
      。民法第八十八條第一項定有明文。又因被詐欺或被脅迫而為意思表示者，表
      意人得撤銷其意思表示。民法第九十二條第一項設有規定。本件被上訴人雖主
      張上訴人二人均明知其承租房屋係供營業用，須辦理營業登記，其等二人故意
      隱暪系爭房屋無法申請營業登記之事，致被上訴人陷於錯誤而與上訴人丙○○
      簽訂租賃契約，遂依民法第八十八條、第九十二條第一項規定撤銷系爭租賃契
      約云云，然被上訴人在原審自承簽約前看過系爭房屋二次 (白天、晚上各一次
      ) ，則系爭房屋之使用現況及附近情形如何即非上訴人二人得以隱暪，自難認
      上訴人二人在簽約前有何詐欺情事可言，被上訴人以被詐欺為由主張撤銷承租
      系爭房屋之意思表示，即屬無據。況被上訴人在看過系爭房屋後認為合適始決
      定承租，其為承租之意思表示內容即無錯誤，縱令被上訴人認為「若知悉系爭
      房屋無法申請營利事業登記證，即不願承租」，惟簽訂系爭租賃契約時被上訴
      人並未明確表明該房屋得合法申請取得營利事業登記證為承租之必要條件，已
      如前述，則被上訴人不知系爭房屋僅得「設籍課稅」營業而無法申請取得營利
      事業登記證乙事，亦屬被上訴人自己之過失所致，依民法第八十八條第一項但
      書規定，被上訴人仍不得撤銷其承租系爭房屋之意思表示，故系爭租賃契約仍
      有效存在於上訴人丙○○與被上訴人之間甚明。
  (五)依前述，系爭租賃契約既有效存在於被上訴人與上訴人丙○○之間，從而被上
      訴人依民法第一百十四條第二項準用第一百十三條規定請求上訴人丙○○負損
      害賠償責任，並依民法第一百七十九條及第八百十六條等規定，請求上訴人丙
      ○○返還已受領之租金及系爭房屋之裝潢費用，另請求上訴人甲○○返還已受
      領之居間報酬等部分，因民法第一百十三條之損害賠償責任係以法律行為經撤
      銷為前提，而民法第一百七十九條及第八百十六條之返還不當得利係以欠缺法
      律上之原因為要件，故被上訴人之請求均乏依據，不應准許。
五、綜上所述，被上訴人依據民法第八十八條及第九十二條第一項規定主張撤銷承租
    上訴人丙○○所有系爭房屋之意思表示，既為法所不許，其逕依民法第一百十四
    條第二項準用第一百十三條、第一百七十九條及第八百十六條等規定訴請上訴人
    丙○○應負損害賠償責任或返還不當得利共計三十三萬七千八百零六元，另依民
    法第一百七十九條規定訴請上訴人甲○○返還不當得利一萬四千元部分即無理由
    ，應予駁回。原審判決未詳加勾稽系爭租賃契約之文義及增添記載文字 (乙方辦
    理營利事業登記所需必要文件，甲方無條件提供配合) 時兩造是否均在場，並在
    分別持有之系爭租賃契約為相同之記載，逕行採信被上訴人之陳述及證人羅黃月
    女之證言，而為上訴人二人敗訴之判決，尚有未洽。上訴意旨指摘原判決不當，
    求予廢棄改判，即有理由，自應由本院改判如主文第二項所示。
六、又本件事證已臻明確，兩造其餘主張陳述及所提之證據，核與本判決所得之心證
    及結果不生影響，毋庸再予逐一論述，附此敘明。
七、結論：本件上訴人之上訴為有理由，並依民事訴訟法第四百三十六條之一第三項
    、第四百六十三條、第四百五十條、第七十八條、第三百八十五條第一項前段，
    判決如主文。
中      華      民      國    九十      年      三      月      八      日
                                    臺灣彰化地方法院民事第二庭
                                        審判長法  官    羅    培    昌
                                              法  官    陳    弘    仁
                                              法  官    林    金    灶
右為正本係照原本作成
不得上訴
中      華      民      國    九十      年      三      月      八      日
                                          法院書記官    邱   柏   滄


司法院資訊處製作；財團法人民間司法改革基金會備份。
